臺灣彰化地方法院民事判決　九十二年度智字第五號
　　原　　　告　丙○○
　　訴訟代理人　曾信嘉律師
　　複　代理人　丁○○
　　　　　　　　乙○○
　　被　　　告　中盛科技股份有限公司
　　兼
　　法定代理人　甲○○
　　訴訟代理人　洪嘉鴻律師
　　複　代理人　陳清華律師
右當事人間請求侵害專利權事件，本院於民國九十二年十二月三十日言詞辯論終結，
判決如左：
    主      文
被告應連帶給付原告新台幣柒拾捌萬壹仟捌佰陸拾柒元，及自民國九十二年六月三日
起至清償日止，按年息百分之五計算之利息。
原告其餘之訴駁回。
訴訟費用（除減縮部分外）由被告連帶負擔五分之一，其餘由原告負擔。
本判決原告勝訴部分以新台幣貳拾柒元供擔保後，得假執行；但被告如以新台幣柒拾
捌萬壹仟捌佰陸拾柒元為原告預供擔保，得免為假執行。
原告其餘假執行之聲請駁回。
    事實及理由
一、本件原告起訴時係請求被告給付新台幣（下同）四百一十六萬三千九百九十七元
    元，及自起訴狀繕本送達翌日起至清償日止按週年利率百分之五計算之利息，嗣
    於訴狀送達後九十二年七月一日及九十三年九月二十一日本院審理中，減縮並擴
    張請求之聲明為被告應連帶給付原告三百六十九萬九千二百九十八元，及自起訴
    狀繕本送達翌日起至清償日止按週年利率百分之五計算之利息，核為減縮及擴張
    應受判決事項之聲明，合於民事訴訟法第二百五十五條第一項第三款規定，應予
    准許，合先敘明。
二、本件原告起訴主張：
  (一)原告於民國八十六年二月一日依法申請取得中華民國新型第一二０六五五號「冷
    凍庫專用組合式基座之改良」之新型專利權，並於八十六年十二月一日起至專利
    權期間屆滿為止，授與第三人統宇工業有限公司（簡稱統宇公司）專屬擁有製造
    、銷售、使用上開新型專利物品之權利。被告中盛科技股份有限公司（簡稱中盛
    公司，原名中盛冷凍企業股份有限公司，前身為永祺冷凍企業股份有限公司），
    由被告甲○○擔任負責人，係從事各種拼裝組合式冷凍冷藏庫製造及買賣、各種
    冷凍冷藏設備及零件製造加工買賣等業務，自八十七年起即向統宇公司洽購享有
    新型專利權之「冷凍庫專用組合式基座」產品，竟未經原告同意或授權自九十年
    五月份起擅自予以仿冒製成如財團法人台灣經濟發展研究院「專利侵害鑑定研究
    報告書」中附件圖件所示之仿冒品，並將仿冒產品販賣與訴外人「富奕金屬工業
    股份有限公司」（下稱富奕公司）、「寶誠數位網路監視系統」（下稱寶誠公司
    ）、「永丞順工程有限公司」（下稱永丞順公司），原告發現被告之侵害行為後
    即於九十年十二月二十五日以高雄林華郵局第七一二號存證信函通知被告其已侵
    犯原告之專利權，惟被告仍繼續仿製、販售該產品侵害原告之專利權，此有被告
    販售予「富奕公司」所開立九十一年十一月十四日三聯式統一發票在卷為證，足
    證被告之侵害行為乃屬故意之侵害，經原告依法提起自訴（即本院九十一年自字
    第二三號案件）在案，乃由本院前於上開自訴案中指定經司法院與行政院協調指
    定之專利侵害鑑定專業機構「財團法人台灣經濟發展研究院經智研究所」（下稱
    台經院經智研究所）認定構成侵害原告所有之上開專利權，該自訴案件因專利法
    除罪化訂於九十二年三月三十一日正式施行，由本院刑事庭判決免訴在案。
  (二)按新型專利受侵害時，專利權人得請求損害賠償，並得請求排除其侵害，專利法
    第百零五條準用第八十八條第一項前段定有明文。又按專利法第八十九條規定請
　  求損害賠償時，得依民法第二百一十六條之規定以所受利益計算損害；或就實施
　　專利權通常可獲得之利益，減除受害後實施同一專利所得之利益的差額計算損害
　　，同法第一百零五條準用第八十九條第一項第一款核有明文。再按被告之侵害行
　　為如屬故意，法院侵害情節酌定損害額以上未逾三倍之賠償，同法第八十九條第
　　三項亦有明文。職是之故，新型專利權遭受他人侵害時，依法自得對侵害人請求
　　損害賠償及損害額以上之懲罰性賠償。經查，本件被告中盛公司所販售之「組合
    式冷凍庫體及配件」等產品係侵害原告之新型第一二０六五五號「冷凍庫專用組
    合式基座之改良」新型專利，其明知原告依法對此組合式基座享有專利權，仍故
    意分別多次販賣予訴外人「富奕公司」、「寶誠公司」及「永丞順公司」等，其
    行為顯係違反專利法第一百零五條準用第八十八條規定、民法第一百八十四條、
    第一百七十九條等規定，被告中盛公司依法自應負損害賠償責任，又被告甲○○
    為被告中盛公司之負責人，依民法第二十八條及公司法第二十三條第二項之規定
    ，被告中盛公司自應與被告甲○○負連帶賠償責任。被告中盛公司自八十七年起
    多年來均向統宇公司購買原告專屬授權予統宇公司所生產之專利產品，平均每月
    採購金額為十二萬九千零八十三˙零五元，惟被告竟自九十年五月份起停止洽購
    產品而開始自行仿製、販售系爭專利產品，依專利法第一百零五條準用第八十九
    條第一項規定，原告自九十一年五月起至九十二年四月止所受之損害金額為一百
    五十四萬八千九百九十七元（即十二萬九千零八十三‧零五元×十二個月），惟
    因原告將系爭專利權專屬授權與第三人統宇公司，約定統宇公司應依專利生產產
    品每筆銷售總額之百分之七十作為權利金給付原告，故原告之損害額應以系爭專
    利受侵害之損害百分之七十計算，即一百五十四萬八千九百九十七元×七０％＝
    一百零八萬四千二百九十八元；另原告因被告等侵害專利權之行為，故送請專利
    侵害之鑑定而支出鑑定費用十一萬五千元，被告亦應賠償。又被告侵害行為係屬
    故意，其因侵害至減損原告之業務上之信譽，依專利法第八十九條第二項規定，
    被告應賠償專利權人即原告業務上信譽所受損害二百五十萬元，且被告既屬故意
    侵害，請依專利法第一百零五條準用第八十五條第三項（修正前為八十九條）之
    規定，酌定損害額為三百六十九萬九千二百九十八元以上之賠償。末按新型專利
    權人或專屬被授權人依前二項規定請求時，對於侵害專利權人之物品或從事侵害
    行為之原料或器具，得請求銷燬或為其他必要之處置，專利法第一百零八條（修
    正前為第一百零五條）準用第八十四條第三項（修正前為第八十八條）定有明文
    ，為求有效遏止本件被告侵害原告專利權之行徑，併請求對被告用於製造侵害原
    告專利權物品之原料及模具等器具，命為銷燬。
  (三)本件新型專利（冷凍庫專用組合式基座之改良），其權利範圍係包括有可組裝構
    成基座設定之基座單元體、數個轉角元件、數個分支元件及數個塞片。原告請求
    之專利損害賠償計算表所列產品水平墊片即新型專利（冷凍庫專用組合式基座之
    改良）組合原件之塞片，平面Ｌ型彎頭即為轉角元件，平面Ｔ型接頭為分支元件
    ，田型塑膠積木則為基座單元體，俱為被告侵害原告新型第一二０六五五號（冷
    凍庫專用組合式基座之改良）之專利範圍，被告對於曾向統宇公司購買上述產品
    俱已自認，被告對於前開之自認，並無法舉證證明與事實不符，依民事訴訟法第
    二百七十九條第三項之規定，自難撤銷前開自認，原告依據被告曾向統宇公司購
    買上述產品之數量計算損害額，不容被告否認原告所呈之發票存根及出貨統計表
    非真正。再依據原告與訴外人統宇公司所簽訂之專利專屬授權契約第四條約定：
    「乙方（統宇工業股份有限公司）應按照依專利生產產品每筆銷售總額的百分之
    七十計算權利金給賦予甲方（即原告）」，顯見原告與訴外人統宇公司約定之計
    算標準為專利產品之銷售總額，而非統宇公司銷售專利產品之利潤，況訴外人統
    宇公司之營利狀況如何係供內部之事與原告無關，被告主張原告所請求之損害賠
    償金額應扣除訴外人統宇公司之材料及營業管銷成本，顯不合理，亦與原告因專
    利權被侵害所受之損害金額無關等情。並聲明：(一)被告應連帶給付原告三百六十
    九萬九千二百九十八元整，及自起訴狀繕本送達之翌日起至清償日止按年息百分
    之五計算之利息。(二)前項請求，原告願供擔保請准宣告假執行。(三)銷燬被告用於
    製造侵害專利權物品之原料及模具。
三、被告則以：原告提出財團法人台灣經濟發展研究院之鑑定報告，其結果雖為被告
    侵害中華民國新型證書字號第一二０六五五號（公告編號第二九七四八一號）「
    冷凍庫專用組合式基座之改良」專利權，為被告之前身永祺冷凍企業股份有限公
    司前曾委託台灣省機械技師公會予以鑑定，定結果為未侵害原告前開公告編號第
    二九七四八一號專利權，故原告所提之鑑定報告，是否能證明被告有侵害其新型
    專利之行為，已非無疑。另依照該鑑定報告結果認為被告未侵害原告之專利權，
    故原告稱被告係「故意」侵害專利乙事與情節不符，原告依專利法第一百零八條
    準用八十五條第二項請求二百五十萬元之業務上信譽受損，及同條第三項請求被
    告應給付三倍之損害賠償，於法無據。又原告於刑事自訴案件中主張被告侵害其
    三項權利，分別為：新型第一０一一七九號「柵格板之改良」、新式樣０五二二
    九三號「組合式冷凍庫專用之底座組合單元體」、新型第一二０六五五號「冷凍
    庫專用組合式基座之改良」，依原告所提對此三項專利之鑑定報告，縱然屬實，
    被告亦僅侵害其中新型第一二０六五五號之專利，其餘二項被告均未侵害，原告
    於起訴書中所舉之發票及出貨統計表等，實無法證明係屬何項專利之範圍，況上
    開發票存根均為原告自行製作之私文書，是否為真正被告否認之，原告應對被告
    侵害專利產品所生之損害金額，負舉證責任。莫原告起訴狀附件三載被告自八十
    七年度至九十年度四月份自訴外人統宇公司，平均每月之進貨金額為一百二十八
    萬九千零八十三‧０五元，經查證否認被告有向統宇公司購買其中「田型塑膠基
    木」編號一七九０、二七００、二五五０、三六００、三四五０、四五００等六
    型產品，扣除上開未購買之產品金額後，每月之購買平均金額應為一十一萬五千
    三百五十一‧三元。復依原告之計算方式，自九十一年五月至九十二年五月份為
    止共十二個月，即原告一年所損失之銷售金額為一百三十八萬四千二百一十五‧
    六元（計算方式為：115351.3×12＝384215.6），再扣除材料及營業管銷成本，
    依本院函查訴外人統宇公司自八十七年至九十二年間財政部國稅局所核算之「營
    利淨利率」各為四％、五˙五一％、三‧六二％、０˙六七％、二˙六二％，換
    言之，五年間平均之淨利率為三˙二八四％，若依平均值計算，統宇公司實際受
    損利益應為四萬五千四百五十七˙六四元（計算式為0000000.6 X 3.284%＝
    45457.64）；依九十一年度之淨利率計算則為三萬六千二百六十六˙四四元（
    0000000.6×2.62 %＝36266.44），足證原告佯稱按統宇公司總銷貨金額之七成
    計算授權金，顯與客觀事實不符，故應以淨利七成計算專利授權金額，始為合理
    ，縱認被告確有侵害原告專利產品之事實，則原告之損害至多為二萬五千三百八
    十六‧五元（36266.44×70%＝25386.5），或是以平均值計算之三萬一千八百二
    十元（45457.64×70 %＝31820.3）等語，以資為辯，並聲明：(一)請求駁回原告
    之訴及假執行之聲請；(二)如受不利之判決，願供擔保請求宣告免為假執行。
四、查原告主張其於八十六年二月一日依法申請取得中華民國新型第一二０六五五號
    「冷凍庫專用組合式基座之改良」之新型專利權，並於八十六年十二月一日起至
    專利權期間屆滿為止，與第三人統宇公司簽訂專利專屬授權契約，授與統宇公司
    專屬擁有製造、銷售、使用上開新型專利物品之權利。被告中盛公司由被告甲○
    ○擔任負責人，係從事各種拼裝組合式冷凍冷藏庫製造及買賣、各種冷凍冷藏設
    備及零件製造加工買賣等業務，自八十七年起即向統宇公司洽購上開新型專利權
    之「冷凍庫專用組合式基座」產品，竟未經原告同意或授權之情形下，自九十年
    五月份起擅自予以仿冒製造原告上開專利權之產品，並販賣與訴外人富奕公司、
    寶誠公司、永丞順公司，原告發現後即於九十年十二月二十五日以高雄林華郵局
    第七一二號存證信函通知被告其已侵犯原告之專利權，嗣原告依法對被告甲○○
    提起自訴（即本院九十一年自字第二三號自訴案件），由本院前於上開自訴案中
    指定「財團法人台灣經濟發展研究院經智研究所」鑑定認定被告製造之產品構成
    侵害系爭專利權，該自訴案件因專利法除罪化訂於九十二年三月三十一日正式施
    行，由本院刑事庭判決免訴在案等情，業據其提出專利證書、被告中盛公司變更
    登記表、發票、出貨單、照片、存證信函、專利侵害鑑定研究報告書、出貨統計
    表、專利專屬授權契約等為證，被告除否認其所製造之產品有侵害原告系爭專利
    權，及財團法人台灣經濟發展研究院經智研究所之專利侵害鑑定研究報告書鑑定
    結果非屬正確，並提出自行送請台灣省機械技師公會之專利侵害鑑定報告為據外
    ，其餘部分則不予爭執，是原告之上開主張就被告不予爭執部分，堪信為真實。
五、次按判斷專利權是否受到侵害，依據智慧財產局公布的專利侵害鑑定基準及一般
    實務現況，原則上其流程如下：1.明確申請專利範圍之內容：特定請求項，包括
    獨立項及附屬項，並確認專利之技術特徵、手段及功效。2.解析申請專利範圍之
    構成：即解析請求項的文辭意義，包括發明人於說明書內之自行定義、確認請求
    項的限制、分析必要圖示的涵意；3.解析被控物件之構成：即解析訟爭物件的特
    徵、手段、功效，並確認對比項，以供專利權利項比對，繼而依序依據全要件原
    則、均等論原則及禁反言原則作為本件鑑定之方法。明確系爭專利之申請專利範
    圍後，進而確認申請專利範圍之必要構成要件，作為比對及分析之項目，並以上
    揭之項目列出專利物件與待鑑定物件之比對表，逐一解析兩者之構成要件、特徵
    、手段及功能。經比對及分析後，認定待鑑定物件之構成元件，是否落入經解釋
    後之申請專利範圍內，解析申請專利範圍及待鑑定物件之構成後，應用全要件原
    則判斷有無侵害專利。判斷有無符合全要件原則，可區分二流程。其一即待鑑定
    物件依據全要件原則判斷不構成侵害，則應適用均等論（均等論之成立要件為相
    對於申請專利範圍之技術特徵、待鑑定對象之元件、成分、步驟或其結合關係的
    改變或替換未產生實質差異，即係以實質相同的技術手段，達成實質相同的功能
    ，而產生實質相同的結果時，則適用均等論，所謂實質相同係指兩者之差異為該
    發明或新型所屬技術領域中具有通常知識者所能輕易完成者）之方式執行實質相
    同之功能，能達成實質相同結果者，則構成均等論之侵權，最後再以禁反言原則
    判斷，據以認定侵權之元件有無排除於專利範圍外，如無排除之情事，則構成專
    利侵權。其二為待鑑定物件之元件依據全要件原則，均為專利物件之元件所涵蓋
    ，則構成字義侵害（即符合文義讀取），則應適用逆均等論（逆均等論又稱消極
    均等論，係為防止專利權人任意擴大申請專利範圍之文義範圍，而對申請專利範
    圍之文義範圍予以限縮。若待鑑定對象已為申請專利範圍之文義範圍所涵蓋，但
    待鑑定對象係以實質不同之技術達成實質相同之功能或結果，即實質上未利用發
    明或新型說明所揭示之技術手段時，則阻卻文義讀取，應判斷未落入專利權文義
    範圍）再為判斷。如元件雖有完全或均等相同，惟待鑑定物件係運用不同之技術
    方法，即適用逆均等論之結果，認為未發生侵害，則不構成專利侵權。反之，不
    適用逆均等論之待鑑定物件，最後再以禁反言原則判斷，據以認定侵權之元件有
    無排除於專利範圍外，如無排除之情事，則成立專利侵權之情事（即如附件所示
    鑑定流程圖）。經查，系爭新型第一二０六五五號專利為一種冷凍庫專用組合式
    基座之改良，其申請專利範圍包含有可組裝構成基座的設定之基座單元體、數個
    轉角元件、數個分支元件及數個塞片，利用彼此的交互選擇運用，以組裝出鏤空
    架高之組合式基座，其特徵在於：基座單元體為設定尺寸與長度之方形桿體，於
    其內部設有補強支撐肋，而底緣兩側設有外突的突唇，於基座單元體底部則設成
    凹凸面，基座單元體頂部設有數個拱啟程中空之緩衝條；轉角元件具有數支供基
    座單元體插套之分支接頭，而於轉角元件上設有一垂直貫穿通道，通道之一端通
    道口設成多角槽以定位螺母，於螺母處則螺配一可調伸縮之水平調整用螺桿；分
    支元件為一設定高度及面積之板體，於其板體上設有供基座單元體置放吻合定位
    的凹凸面，並依基座單元體之設計寬度及欲具有之分支狀態，而設製有對置嵌扣
    塊，以嵌扣組合於基座單元體之底緣兩側突唇者。
  (甲)本院九十一年自字第二三號自訴案件，指定由「財團法人台灣經濟發展研究院經
    智研究所」鑑定被告之組合式基座產品是否構成侵害原告之系爭專利權，依該所
    九十二年二月十四日（91）專侵字第10012號專利侵害鑑定研究報告書所載，第
    二章第一節證物之確認說明：本案之證物取得，係由兩造當事人各自提供一組「
    組合式基座」產品，並由本所進行核認，實質上係屬相同之產品，故於後續之鑑
    定過程中，得以合併進行鑑定分析，並得到一致之鑑定結論。
    (一)第三章全要件原則之鑑定：申請專利範圍構成要件及證物構成要件均分為五個
      分析項，1.總論：一種冷凍庫專用組合式基座之改良Ａ─專利範圍、ａ─待鑑
      定證物；2.前言：包含有可組裝構成基座的設定之基座單元體、數個轉角元件
      、數個分支元件及數個塞片，利用彼此的交互選擇運用，以組裝出鏤空架高之
      組合式基座Ｂ、ｂ；（特徵）3.基座單元體Ｃ、ｃ、4.轉角元件Ｄ、ｄ、5.分
      支元件Ｅ、ｅ，全要件原則鑑定結論為證物對應於專利獨立項中所分為之五個
      分析項中，有三個分析項（Ｃｃ、Ｄｄ、Ｅｅ）證物與專利構成要件不相同（
      字義不相同），而其餘分析項（Ａａ、Ｂｂ）則與專利之構成要件相同（字義
      相同），依據全要件原則之鑑定，證物對專利之專利申請範圍應構成不相同。
    (二)第四章均等論原則之鑑定：為求更允當之鑑定，依據申請專利範圍與證物構成
      要件中，針對於字義相同的構成要件，進一步以消極均等論原則審視其是否有
      相同的構件中產生實質上無利用專利之技術方法或手段之虞；而針對於字義不
      相同的構成要件，則進一步以均等論原則審視其不同的構件中，其是否有實質
      利用同一手段去履行實質同一作用而產生同一效能，進而判定鑑定結論有無發
      生逆轉的情形。
      1.就證物對應專利範圍總論暨前言部分之消極均等論分析：證物在其類別以及
        功能目的上，均屬於與專利實質相同之冷凍庫專用組合式基座，因此符合專
        利總論之主張範圍自無疑問，另證物所使用之基礎技術手段（整體裝配方式
        ）上，亦是以基座單元體作為支承主體，並搭配證物之轉角元件構成外框架
        之形成，再以基座單元體與證物分支元件之組裝，完成外框架構內在實質功
        能上與專利相同之交錯支承網路，達到支承冷凍庫中放置物之基座功能，同
        時以塞片之疊置調整證物基座結構之支承面高度；因此，證物與專利乃採實
        質相同整體組裝方式之基礎手段以構成該待鑑定組合式基座結構。另由於為
        了適用冷凍庫中可能不平整之地形，雙造均設置有塞片構件，且雙造之塞片
        構件均得以藉由塞置於基座單元體或分支元件或轉角元件與地面之間，使整
        體組合式基座得以保持一定水平面而平穩地放置於冷凍庫之地面上，而形成
        實質相同之手段，產生實質相同之作用與功效。是故在專利主張之前言條件
        範圍上，證物應對專利不構成消極均等之適用，而應鑑定專利與證物為構成
        實質相同。
      2.就證物對應專利特徵（基座單元體、轉角元件、分支元件）部分之均等論分
        析：依據全要件原則分析之結論，證物在利用各元件細部結構上與專利之字
        義主張有所不同，故依各元件之細部結構與專利對應分析如下：
        基座單元體：雙造之基座單元體間較大之差異乃是在於證物之基座單元體
          兩側邊上、下端略向內彎入，而非於底緣之兩側設置突唇，使其構成嵌入
          後述夾合限位塊之方式，惟其仍屬完成與專利主張實質相同之嵌合限位功
          能，且亦為屬於熟知該領域者所可輕易替換者（參見下述分支元件之分析
          ）。至於桿體底部依長邊佈滿向山形凸條，使底部面呈一鉅齒狀凹凸面，
          主要之作用則是與專利基座單元體之凹凸面相同，為用以作為定位之功能
          。桿體頂部所凸設之二縱向實心緩衝條雖不同於專利主張之空心緩衝條，
          但實質上專利所使用之拱起成中空緩衝條，乃是為使組合式基座與其所承
          載物間得有一緩衝之結構，使承載物置於基座上時不致因遽然承受龐大壓
          力，使得加設有補強支撐肋之基座單元體產生結構之破壞；而對熟知此技
          術領域之人而言，證物中空緩衝條之變更設置，係屬單純之材料變換位置
          之可輕易替換手段，而存在有置換之可能性與容易性，並可達到相同之緩
          衝目的。是故在基座單元體構件上，證物應對專利構成均等之適用，而應
          鑑定專利與證物為構成實質相同。
        分支元件：證物之分支元件與專利主張之結構大致相同，主要之差異乃是
          在於專利主張在分支元件上設置有嵌扣塊之結構，以配合基座單元體底緣
          兩側之突唇，作為嵌合夾固之用；而證物之分支元件則是取代以夾合限位
          塊，該等夾合限位塊均垂直向內傾斜些微角度，且各夾合限位塊頂端內側
          面形成依可供滑入之傾斜面，使兩側邊上、下端均略向內彎入基座單元體
          向下置入時，形成略向外撐張而將該基座單元體限位嵌套於分支元件之板
          體上，完成與專利主張實質相同之嵌合限位功效，且此種置換乃屬熟知該
          等技術領域之人士可輕易做出之替換者。此外證物並未於分支元件的板體
          面上設置如專利主張之凹凸面，惟此凹凸面之設置雖可配合基座單元體底
          面之凹凸面，構成更佳之結合作用，然其並不會影響專利創作利用多種元
          件配合組成形成基座及基座單元體利用分支元件構成網絡排列等之實質作
          用（畢竟本案專利並非於既有之組合式基座中設置更為穩固結合之結構）
          ，而非屬本案專利實現之必要技術構成要件，同時，單純於分支元件板體
          面上省略該構件，係屬極為容易之置換手段與方法。是故在分支元件構造
          上，證物應對專利構成均等之適用，而應鑑定專利與證物為構成實質相同
          。
        轉角元件：依據全要件原則之分析可知，證物在轉角元件上之結構，完全
          不符合專利之字義主張。惟實質上可以明顯的看出，證物轉角元件實際上
          乃是採用與分支元件幾乎相等之設計方式，亦即，證物所替代之轉角元件
          結構，乃是以專利所創作之分支元件結構形態轉換而成，並以與分支元件
          相同之方式與基座單元體結合，同時省略專利結構中螺桿之構件，而透過
          塞片之塞置完成螺桿調整水平高度之功用，此種將專利主張之技術以同一
          專利中另一技術取代之方法，為屬熟知該技術領域人士所容易且可能作出
          之置換方式，且證物此結構之置換，亦不會影響專利創作利用多種元件配
          合組合形成基座及基座單元體利用轉角元件構成基座周邊之實質作用。是
          故在轉角元件構件上，證物應對專利構成均等之適用，而應鑑定專利與證
          物為構成實質相同。
      3.均等論原則分析結論：依據前述分析主張，證物對專利之申請專利範圍中獨
        立項之主張，無論符合或不符合字義主張之全部構成要件，均係為利用實質
        相同之手段，方法，以產生與專利實質相同之機能與作用；依據均等論原則
        理論，可得均等論原則之鑑定結論如下：依據均等論原則之鑑定，證物對專
        利之申請專利範圍應構成實質相同。
    (三)第五章禁反言原則之鑑定：參照本院公佈之「專利侵害鑑定準則公報」中禁反
      言原則定義：所謂禁反言係指處理侵害案件時，禁止專利權人主張與「專利申
      請過程中」有矛盾之處，經向經濟部智慧財產局申調本案專利於申請期間、審
      核期間、專利權期間之相關資料，本案專利僅在第十一圖上增加線條以表達申
      請專利範圍所載基座單元體底部設成之之凹凸面，並無其他實質前經主張之權
      利而有放棄或修改之處，故無適用於禁反言原則，仍應維持均等論原則之鑑定
      結果。
  (乙)被告所提出之台灣省機械技術師公會九十一年二月七日專利侵害鑑定報告之內容
  　為：
  　(一)全要件原則分析：茲就待鑑定樣品之基本要件與本專利申請專利範圍獨立　項
　　　之構成要件，依據全要件原則進行分析比對，該分析比對結果如表一所示。
表一、全要件原則分析表：
┌─┬─┬──────────┬──────────┬────┐
│編│要│本專利              │待鑑定樣品　　　　　│是否符合│
│號│件│　　　　　　　　　　│　　　　　　　　　　│　　    │
├─┼─┼──────────┼──────────┼────┤
│１│名│一種冷凍庫專用組合式│一種冷凍庫專用組合式│符合    │
│  │稱│基座之改良          │基座之改良          │        │
├─┼─┼──────────┼──────────┼────┤
│２│前│包含有可組裝構成基座│包含有可組裝構成基座│符合    │
│  │言│的設定支基座單元體，│的設定支基座單元體，│        │
│  │部│數個轉角元件、數個分│數個轉角元件、數個分│        │
│  │份│支元件及數個塞片    │支元件及數個塞片    │        │
├─┤  ├──────────┼──────────┼────┤
│３│  │利用彼此的交互選擇運│利用彼此的交互選擇運│符合    │
│  │  │用，以組裝出鏤空架高│用，以主裝出鏤空架高│        │
│  │  │之組合式基座        │之組合式基座        │        │
├─┼─┼──────────┼──────────┼────┤
│４│基│為設定尺寸與長度之方│為設定尺寸與長度之方│符合    │
│  │座│形桿體，於其內部設有│形桿體，於其內部設有│        │
│  │單│補強支撐肋          │補強支撐肋          │        │
├─┤元├──────────┼──────────┼────┤
│５│體│底緣兩側設有外突的突│無                  │不符合  │
│  │  │唇                  │                    │        │
├─┤  ├──────────┼──────────┼────┤
│６│  │底部則設成凹凸面    │底部則設成凹凸面    │符合    │
├─┤  ├──────────┼──────────┼────┤
│７│  │頂部設有數個拱起成中│頂部設有數個拱起成中│符合    │
│  │  │空之緩衝條          │空之緩衝條          │        │
├─┼─┼──────────┼──────────┼────┤
│８│轉│具有數支供基座單元體│具有數支供基座單元體│符合    │
│  │角│插套之分支接頭      │插套之分支接頭      │        │
├─┤元├──────────┼──────────┼────┤
│９│件│設有一垂直貫穿通道，│無                  │不符合  │
│  │  │通道之一端通道口設成│                    │        │
│  │  │多角槽以定位螺母    │                    │        │
├─┤  ├──────────┼──────────┼────┤
│１０│  │螺母處則螺配一可調伸│無                  │不符合  │
│  │  │縮之水平調整用螺桿  │                    │        │
├─┼─┼──────────┼──────────┼────┤
││分│為一設定高度及面積之│為一設定高度及面積之│符合    │
│  │支│板體                │板體                │        │
├─┤元├──────────┼──────────┼────┤
││件│版面上設有供基座單元│版面上無凹凸面      │不符合  │
│  │  │體置放吻合定位之凹凸│                    │        │
│  │  │面                  │                    │        │
├─┤  ├──────────┼──────────┼────┤
││  │依基座單元體之設計寬│依基座單元體之設計寬│不符合  │
│  │  │度及欲具有之分支狀態│度及欲具有之分支狀態│        │
│  │  │，而設製有對置排列的│，而設製有對置排列之│        │
│  │  │嵌扣塊，以嵌扣組合於│限制塊，以限制基座單│        │
│  │  │基座單元體之底緣兩側│元體不致側向滑動    │        │
│  │  │突唇者              │                    │        │
└─┴─┴──────────┴──────────┴────┘
      依據表一之要件比對，本專利與待鑑定樣品之專利要件未相互符合，因此依據
      前述之全要件原則可知，待鑑定樣品未完全落入本專利申請範圍之全要件限制
      內，所以須再就專利均等論再作考量。
    (二)專利均等論分析：本報告係再依據專利均等論，進行待鑑定樣品與本專利申請
      專利範圍之分析，亦即是進行待鑑定樣品與本專利在技術手段（Way）、功能
      （Function）及達成效果（Result）間之均等分析，及必須基於當時一般同業
      人士所處之技藝環境下，而構成實質之均等時，方能符合專利均等論所定義之
      侵害。本專利與待鑑定樣品之均等論分析如表二所示。
表二、本專利與待鑑定樣品均等論分析表：
┌─────────────────────────────┐
│第５號要件均等論分析                                      │
├──┬──────────┬──────────┬────┤
│ ５ │本專利              │待鑑定樣品          │        │
├──┼──────────┼──────────┤        │
│差異│基座單元體底緣兩側設│無                  │是否相同│
│描述│有外突之突唇        │                    │        │
├──┼──────────┴──────────┼────┤
│    │1.本專利之基座單元體與分支元件結合時，突唇│        │
│    │  可與嵌扣塊嵌結牢固，使其不致向上脫出。  │        │
│    │2.待鑑定樣品之基座單元體不具突唇，與分支元│        │
│    │  件結合時，無法與嵌扣塊嵌結牢固，無法限制│        │
│技術│  基座單元體向上脫出。                    │實質不同│
│手段│3.待鑑定樣品因無該突唇，亦缺乏該功效，故缺│        │
│    │  少本專利之必要技術構成。                │        │
│    │4.依據鑑定基準第十一章第一節，待鑑定樣品相│        │
│    │  對於專利案之申請範圍，經比較後所列舉之結│        │
│    │  論情形（第六四、六五頁），其第(五)項規定：│        │
│    │ 「 缺少一個或一個以上必要技術構成與申請專│        │
│    │  利範圍不相同」。                        │        │
│    │5.綜合以上分析，可知本項差異於技術手段，具│        │
│    │  實質之差異。                            │        │
├──┼─────────────────────┼────┤
│功效│缺乏必要技術構成，無須分析。              │實質不同│
├──┼─────────────────────┼────┤
│效果│缺乏必要技術構成，無須分析。              │實質不同│
├──┴─────────────────────┴────┤
│本項差異：實質不同。                                      │
└─────────────────────────────┘
┌─────────────────────────────┐
│第９、１０號要件均等論分析                        　        │
├──┬──────────┬──────────┬────┤
│　　│本專利              │待鑑定樣品          │是否相同│
├──┼──────────┼──────────┼────┤
│差異│轉角元件設有一垂直貫│無                  │        │
│描述│穿通道，通道之一端通│                    │        │
│    │道口設成多角槽以定位│                    │        │
│    │螺母；螺母處則螺配一│                    │        │
│    │可調伸縮之水平調整用│                    │        │
│    │螺桿                │                    │        │
├──┼──────────┴──────────┼────┤
│    │1.本專利係使用一組螺桿及螺帽，以伸縮調整安│        │
│    │　裝基座組之水平高度。                    │        │
│    │2.待鑑定樣品無螺栓及螺帽亦無法伸縮調整基座│        │
│    │　組之水平高度。                          │        │
│    │3.待鑑定樣品缺少本專利之必要技術構成。    │        │
│技術│4.依據鑑定基準第十一章第一節，待鑑定樣品相│實質不同│
│手段│　對於專利案之申請範圍，經比較後所列舉之結│        │
│    │　論情形（第六四、六五頁），其第(五)項規定：│        │
│    │　「缺少一個或一個以上必要技術構成與申請專│        │
│    │  利範圍不相同」。                        │        │
│    │5.由以上之分析可知，二者於技術手段具實質之│        │
│    │　差異。                                  │        │
├──┼─────────────────────┼────┤
│功能│缺乏必要技術構成，無須分析。              │實質不同│
├──┼─────────────────────┼────┤
│效果│缺乏必要技術構成，無須分析。              │實質不同│
├──┴─────────────────────┼────┤
│本項差異：實質不同。　                          │        │
└────────────────────────┴────┘
┌─────────────────────────────┐
│第號要件均等論分析      　                    　        │
├──┬──────────┬──────────┬────┤
│　　│本專利              │待鑑定樣品          │是否相同│
├──┼──────────┼──────────┼────┤
│差異│分支元件板面上設有供│分支元件板面上無凹凸│是否相同│
│描述│基座單元體置放吻合定│面                  │        │
│    │位的凹凸面          │                    │        │
├──┼──────────┴──────────┼────┤
│    │1.本專利之分支元件板面上設有凹凸面，係供基│        │
│    │　座單元體置放時，產生吻合定位之功效。    │        │
│    │2.待鑑定樣品之分支元件板面上無凹凸面，亦無│        │
│    │　「吻合定位」之功效。                    │        │
│技術│3.待鑑定樣品分支元件板面上無凹凸面，亦缺乏│實質不同│
│手段│　該功效，故缺少本專利之必要技術構成。    │        │
│    │4.依據鑑定基準第十一章第一節，待鑑定印品相│        │
│    │　對於專利案之申請範圍，經比較後所列舉之結│        │
│    │　論情形（第六四、六五頁），其第(五)項規定：│        │
│    │　「缺少一個或一個以上必要技術構成與申請專│        │
│    │　利範圍不相同」。                    　  │        │
│    │5.綜合以上分析，可知本項差異於技術手段，具│        │
│    │　實質之差異。                    　      │        │
├──┼─────────────────────┼────┤
│功能│缺乏必要技術構成，無須分析。              │實質不同│
├──┼─────────────────────┼────┤
│效果│缺乏必要技術構成，無須分析。              │實質不同│
├──┴─────────────────────┼────┤
│本項差異：實質不同。　                          │        │
└────────────────────────┴────┘
┌─────────────────────────────┐
│第號要件均等論分析      　                    　        │
├──┬──────────┬──────────┬────┤
│  │本專利              │待鑑定樣品          │是否相同│
├──┼──────────┼──────────┼────┤
│    │分支元件依基座單元體│分支元件依基座單元體│        │
│    │之設計寬度及欲具有之│之設計寬度及欲具有之│        │
│差異│分支狀態，而設製有對│分支狀態，而設製有對│        │
│描述│置排列的嵌扣塊，以嵌│置排列之限制塊，以限│是否相同│
│    │扣組合於基座單元體之│制基座單元體不致側向│        │
│    │底緣兩側突唇者      │滑動                │        │
├──┼──────────┴──────────┼────┤
│    │1.本專利之基座單元體與分支元件結合時，基座│        │
│    │  單元體之突唇可與分支元件之嵌扣塊嵌結牢固│        │
│    │  ，基座單元體於上、下、左、右側皆得到固定│        │
│    │  ，是其不致向上脫出。                    │        │
│　　│2.待鑑定樣品之基座單元體與分支元件結合時，│        │
│技術│  僅受分支元件之底板及左、右側限制塊之承置│實質不同│
│手段│  ，基座單元體僅於下、左、右側得到固定，無│        │
│    │  法限制基座單元體向上脫出。              │        │
│    │3.待鑑定樣品之限制塊，較本專利之嵌扣塊，減│        │
│    │  省一倒勾部，於模具設計、製造具有相當之便│        │
│    │  利。                                    │        │
│    │4.綜合以上分析，本項差異於技術手段，具實質│        │
│    │  之差異。                                │        │
├──┼──────────┬──────────┼────┤
│功能│基座單元體於上、下、│基座單元體僅於下、左│實質不同│
│    │左、右側皆得到固定。│、右側得到固定。    │        │
├──┼──────────┼──────────┼────┤
│效果│基座單元體不致向上脫│無法限制基座單元體向│實質不同│
│    │出。                │上脫出。            │        │
├──┴──────────┴──────────┼────┤
│本項差異：實質不同。　                          │        │
└────────────────────────┴────┘
      綜合前述各項分析，待鑑定樣品與本專利申請專利範圍，為實質不同。
    (三)禁反言原則分析：由於待鑑定樣品與本專利申請專利範圍，為實質不同，因此
      無須進一步作禁反言分析。
    (四)綜合以上鑑定程序(一)～(五)，待鑑定樣品與本專利申請範圍為實質不同。
六、綜觀財團法人台灣經濟發展研究院及台灣省機械技師工會之鑑定報告，關於全要
    件原則之分析結果相差無幾，惟關於均等論原則之分析台灣省機械技術師公會鑑
    定報告，並未就全要件原則中待鑑定物件符合專利範圍文義讀取之項目，再比對
    待鑑定物件是否適用逆均等論，僅就待鑑定物件中不符合文義讀取之項目比對是
    否適用均等論，洵與鑑定流程不符，且全要件原則中待鑑定物件不符合文義讀取
    之項目，逕以基座單元體未具突唇、分支元件無嵌扣塊，即謂基座單元體與分支
    元件結合時無法嵌結牢固，缺乏限制基座單元體向上脫出之功效，以轉角元件無
    螺帽、螺桿詎謂無法達到伸縮調整基座組水平高度之效果，以分支元件板面無凹
    凸面率謂於放置基座單元體時無吻合定位之功效云云，均未就系爭專利範圍之技
    術特徵與待鑑定物件加以比對，以該所屬技術領域中具有通常知識者可否輕易作
    出其他置換方式，而未產生實質上差異之判別，顯未以均等論之成立要件予以比
    對論斷，復不合於鑑定原則，又倘若被告所製造之冷凍庫專用組合式基座之改良
    產品果如台灣省機械技術師公會鑑定報告所述，基座單元體因無突唇及分支元件
    無嵌扣塊、凹凸面，即無法使兩物接合牢固，將造成基座單元體向上脫出之結果
    ，及轉角元件因無螺帽、螺桿以致無法使基座達到水平高度，顯然該產品毫無保
    護冷凍庫之作用以達到該產品設計目的之應有通常效用及功能，則被告豈非製造
    廢物並販售他人使用，實與常情相悖。故綜上各情，應以財團法人台灣經濟發展
    研究院經智研究所之專利侵害鑑定研究報告書要屬可採，因此被告中盛公司製造
    之冷凍庫專用基座產品確有侵害原告之系爭新型專利權，應堪認定。
七、另按發明專利權受侵害時，專利權人得請求賠償損害，並得請求排除其侵害，有
    侵害之虞者，得請求防止之；請求損害賠償時，得就下列各款擇一計算其損害：
    (一)依民法第二百十六條之規定。但不能提供證據方法以證明其損害時，發明專利
    權人得就其實施專利權通常所可獲得之利益，減除受害後實施同一專利權所得之
    利益，以其差額為所受損害。(二)依侵害人因侵害行為所得之利益。於侵害人不能
    就其成本或必要費用舉證時，以銷售該項物品全部收入為所得利益。除前項規定
    外，發明專利權人之業務上信譽，因侵害而致減損時，得另請求賠償相當金額。
    依前二項規定，侵害行為如屬故意，法院得依侵害情節，酌定損害額以上之賠償
    。但不得超過損害額之三倍。專利法第八十四條第一項、第八十五條分別定有明
    文，前開規定於新型專利亦準用之。原告主張被告中盛公司自八十七年起均向統
    宇公司購買系爭冷凍庫專用組合式基座之改良產品，至九十年五月份起停止洽購
    等情，業據其提出八十七年、八十八年、八十九年及九十年一月至四月之出貨統
    計表、發票及對帳單等為據，被告則於九十三年九月二十一日本院言詞辯論時，
    除否認有向統宇公司購買編號一七九０、二七００、二五五０、三六００、三四
    五０及四五００等六種田型塑膠積木外，對於原告所提出之出貨統計表其餘部分
    之記載則不予爭執，因編號二七００、四五００、三六００之田型塑膠積木業經
    原告提出買受人為中盛公司之發票在卷足憑，其他三種編號一七九０、二五五０
    、三四五０之田型塑膠積木則付之闕如，因此出貨統計表中除編號一七九０、二
    五五０、三四五０之田型塑膠積木外，其餘部分產品及數量之記載可認原告之主
    張係屬為真。由統宇公司於八十七年、八十八年、八十九年及九十年一月份至四
    月份售予被告中盛公司之出貨統計表所載，其中冷凍底板及平面一字型接頭非系
    爭專利權範圍內之產品，水平墊片即塞片、平面Ｌ型彎頭即轉角元件、平面Ｔ型
    接頭即分支元件、田型塑膠積木即基座單元體屬專利權範圍產品，扣除編號一七
    九０、二五五０、三四五０之田型塑膠積木部分，每月出貨總價平均約為十二萬
    六千零一十三元。按損害賠償，除法律另有規定或契約另有訂定外，應以填補債
    權人所受損害及所失利益為限，為民法第二百十六條第一項所明定。故同一事實
    ，一方使債權人受有損害，一方又使債權人受有利益者，應於所受之損害內，扣
    抵所受之利益，必其損益相抵之結果尚有損害，則應由債務人負賠償責任（二十
    七年滬上字第七三號判例要旨參照），因此統宇公司於九十年五月以前雖每月約
    可向被告中盛公司獲取系爭專利產品之價款十二萬六千零一十三元，仍應以其可
    獲利之範圍為計算損害之標準，而本院向國稅局調取被告八十九年至九十二年間
    之營利事業所得稅結算申報書等相關資料，此有財政部台灣省南區國稅局高雄縣
    分局九十三年十月十八日南區國稅高縣一字第０九三００六三四九五號、九十三
    年十一月十八日南區國稅高縣一字第０九三００六八六二五號函附件可參，因該
    等資料係關於統宇公司各年之全部營利內容，統宇公司所交易之對象不單僅被告
    中盛公司一家而已，故礙難由上開營利資料中析出關於被告中盛公司購買系爭專
    利產品之營業利潤及成本為幾，實不得利用該內容來計算本件統宇公司因被告中
    盛公司停止購買系爭專利產品後所失之利益，因此本院參酌財政部八十九年度至
    九十一年度同業利潤標準，被告中盛公司屬「塑膠袋製品」業別，其毛利率為百
    分之二十一，此有財政部台灣省南區國稅局高雄縣分局九十三年十二月八日南區
    國稅高縣一字第０九三００七一八七九號函足稽，依此毛利率計算統宇公司之損
    失每月應為二萬六千四百六十三元。又原告主張其將系爭專利權專屬授權與統宇
    公司，約定由統宇公司應依專利生產產品每筆銷售總額之百分之七十作為權利金
    給付原告，因此本件損害之計算應以統宇公司每筆銷售總額百分之七十為準，不
    得以統宇公司可獲取之利益計算之云云，然此為渠二人間債權契約之約定，尚不
    得做為損害賠償之計算基準，仍應以統宇公司之實際獲利予以計算原告所受之損
    害始為當，故自九十年五月起至九十一年四月止原告得請求被告中盛公司賠償之
    損害金額為三十一萬七千五百五十六元，而原告可自統宇公司獲取權利金之比例
    為百分之七十，故原告可請求被告賠償之金額依此比例計算應為二十二萬二千二
    百八十九元。再因被告中盛公司明知統宇公司與其係從事塑膠製品製造及買賣業
    務之同業，系爭產品其須向取得專屬授權之統宇公司購買始得使用，中盛公司竟
    未經許可而擅自製造使用並販賣，其侵害行為有故意之意圖甚明，依據前揭法條
    之規定，本院認被告中盛公司應賠償二倍損害額，作為懲罰性之損害賠償額，其
    金額為四十四萬四千五百七十八元，又原告因本件專利案件送請鑑定而支出之鑑
    定費用十一萬五千元，此有收據附卷可考，亦應屬原告因本件被告之侵害行為所
    致之損害，復可併同請求。另原告係以將系爭專利權專屬授權統宇公司製造生產
    專利產品而收取權利金，其本身並無任何業務之執行，即無因被告之侵害致減損
    其商場上之信譽可言，是原告復依專利法第八十五條第二項（即修正前第八十九
    條第二項）請求被告賠償新型專利權人之業務上信譽，因侵害而致減損之損害金
    額，洵屬無據。
八、再按發明專利權人，於請求損害賠償或排除侵害時，對於侵害專利權之物品或從
    事侵害行為之原料或器具，得請求銷燬或為其他必要之處置，專利法第八十五條
    第一項定有明文，此一規定於新型專利亦準用之。本件被告中盛公司製造之冷凍
    庫專用組合式基座之改良產品固有侵害原告系爭新型專利，已如前述，原告並請
    求銷毀被告侵害行為之原料及模具，惟原告所聲請本件被告違反專利法之保全證
    據案件，於現場並未發現且扣得足以辨識屬於用以製造本件被告侵害原告專利權
    產品之原料及模具，原告亦未提出可資確認之具體相關證據資料，是原告請求銷
    毀被告用於製造侵害原告專利權物品之原料及模具，自無理由。
九、末按公司負責人對於公司業務之執行，如有違反法令致他人受有損害時，對他人
    應與公司負連帶賠償之責，公司法第二十三條第二項定有明文。被告中盛公司既
    有侵害原告專利權之行為，被告甲○○為被告中盛公司之負責人，被告中盛公司
    產品之製造及銷售事項，均屬公司負責人執行業務之範圍，是被告中盛公司生產
    銷售侵害原告系爭新型專利之產品，自屬其負責執行公司之業務而侵害原告權利
    之行為，則被告甲○○與中盛公司應對本件原告之損害負連帶賠償責任，復堪認
    定。
十、綜上所述，原告依據專利法第八十四條第一項、第八十五條第一項、第三項之規
    定，因被告中盛公司侵害原告所有系爭專利權得向被告中盛公司及其負責人被告
    甲○○請求連帶賠償之損害金額為七十八萬一千八百六十七元。從而，原告請求
    被告中盛公司及任中安應連帶給付原告七十八萬一千八百六十七元及自起訴狀繕
    本送達之翌日即九十二年六月三日起至清償日止，按年息百分之五計算之利息，
    即有理由，應予准許，逾此部分之請求，則無理由，應予駁回。
十一、本件原告勝訴部分，兩造分別陳明願供擔保請准宣告假執行或免假執行，核無
      不合，爰分別酌定相當之擔保金額，予以准許。至原告敗訴部分，其假執行之
      聲請失所附麗，應予駁回。
十二、結論：本件原告之訴為一部有理由、一部無理由，依民事訴訟法第七十九條、
      第三百九十條第二項、三百九十二條，判決如主文。
中　　　華　　　民　　　國　　九十四　　年　　　一　　　月　　 二十　　 日
~NP　　　　　　　　　　　　　　臺灣彰化地方法院民事第二庭
~B法　　　官　黃倩玲
右為正本係照原本作成。
如對本判決上訴，應於判決送達後二十日內向本院提出上訴狀。
中　　　華　　　民　　　國　　九十四　　年　　　一　　　月　　二十七　　日
~B法院書記官　陳瑤芳
